臺灣高等法院臺南分院刑事判決　　　　九十二年度上更(一)字第五四七號　Ａ
　　　上　訴　人
　　　即　被　告　戊　○　○
　　　選任辯護人　蘇　新　竹　律師
右上訴人因公共危險案件，不服中華民國八十九年七月卅一日臺灣臺南地方法院八十
九年度訴字第二一三號第一審判決（起訴案號：臺灣臺南地方法院檢察署八十九年度
偵緝字第五七號）提起上訴，判決後，經最高法院發回更審，本院判決如左：
      主      文
上訴駁回。
      事      實
一、戊○○於民國（下同）八十八年七月廿七日凌晨零時至二時許，至台南縣佳里鎮
    ○○路一六七號處香格里拉ＫＴＶ酒店消費時，因與該店經理，就前積欠款項發
    生糾紛，而翻桌鬧事，離去時揚言，將讓該店無法營業，叫神仙來也保不住等語
    。嗣於八十八年七月廿七日上午六時五十分許，戊○○返回上址，猛踢店門，使
    睡於二樓香格里拉ＫＴＶ酒店負責人丙○○驚醒，探頭發現戊○○，未予理會。
    戊○○明知該樓房，現係供人居住使用住宅，樓梯間停有他人所有機車，竟破壞
    該店清潔工丁○○所有置放一樓樓梯間ＭＵＢ－八九三號機車油箱蓋，放火焚燬
    ，火勢燃燒，冒出黑煙，戊○○匆匆逃逸。旋因丙○○驚醒報警，經消防隊到場
    ，將火勢撲滅，始未致該住宅燒燬，然已造成住宅一樓牆壁粉刷層脫落，一樓至
    六樓天花板均燒焦，損失新台幣（下同）廿六萬元暨丁○○所有機車全燬（約值
    二萬五千元）。
二、案經告訴人甲○○訴請及臺南縣警察局佳里分局報請臺灣臺南地方法院檢察署檢
    察官偵查起訴。
      理      由
一、訊據上訴人即被告戊○○對於右揭時地，和香格里拉ＫＴＶ酒店經理，因前積欠
    款項，發生爭執，嗣於案發當日上午返回上址敲門等情不諱。然否認有放火未遂
    犯行，辯稱：係因以前欠經理五千元，伊回家拿錢要去還，回到酒店要找經理，
    結果沒找到，伊就回去了，沒有放火云云。惟查：
  (一)按認定犯罪事實所憑證據，不以直接證據為限，即綜合各種間接證據，本於推理
    作用，為認定犯罪事實基礎，如無違背一般經驗法則，非法所不許（最高法院四
    十四年台上字第七○二號判例參照）。
  (二)【被告犯罪動機】
    證人丙○○於警偵訊供稱：八十八年七月廿七日凌晨零時許，被告進入店內消費
    ，被告與店內經理因五千元債務，發生口角後，即動手翻桌，且向店內小姐說，
    要回去拿汽油來放火，且當我面說，叫神仙來也保不住，旋於凌晨二時許離去等
    語（詳七九四三號警卷三頁背面、五頁背面，一二一六三號偵查卷九頁背面）。
    又被告於原審坦承：於八十八年七月廿七日，我在香格里拉KTV-喝酒，在凌晨二
    、三時許離開，因我以前欠店經理五千元，而經理過來跟我要錢，我跟經理說，
    我現有朋友在，不要跟我要錢，這樣不好看，我很生氣，因這事可在私底下說，
    為什麼要在朋友面前說，所以我當場有摔桌子、杯子，也罵說「幹你娘」，店是
    這樣開的嗎等語（詳原審卷十二、六九頁）。是被告確因酒店經理於被告朋友在
    場時，當面向其索債，被告深覺生氣難堪，而心生怨恨，被告有犯罪動機至明。
  (三)【被告起火前出現在犯罪現場】
    證人丙○○於警偵訊供稱：當時我睡在逃生巷隔壁香格里拉汽車賓館二○一室，
    約於八十八年七月廿七日上午六時五十分許，聽見有人撞擊後門聲音，就開窗戶
    查看，看見戊○○，正以腳踢門，我問忠哥，你要做什麼，戊○○回答，要我開
    門，我見戊○○好像酒醉，就不理他，隨即關窗睡覺，其間戊○○踢門聲，仍然
    不斷，約三、四分鐘後，我聞到煙味，就馬上跑出，見火勢很大，即打電話報案
    ；當日我看見黑煙時，只見戊○○從店旁巷子走出，所以他可能是縱火者，因早
    上巷內，絕無人出入等語（詳七九四三號警卷一頁背面、六頁），核與被告於原
    審供承：因我欠店裡經理五千元，所以離開又回去香格里拉KTV-，當時我去時，
    樓下小門是關著，不過我稍微撞一下，鐵門就開，而以前我在一樓，曾叫經理名
    字，因此丙○○探頭，跟我說話等語（詳原審卷六七頁），大致相符。而被告於
    本院更一審坦承，系爭木門是伊踢破（詳本院更一卷九三頁），則被告於起火前
    ，確實出現在案發現場，且曾用腳拽門等情無訛。被告於本院更一審改稱：我去
    現場，是要去還錢給經理，但姓名是何人我不知道，當天有用肩部，去頂開門等
    語（詳本院更一卷卅四頁）。被告供述，前後不一，且與系爭木門，係遭人用腳
    踹開不合（詳七九四三號警卷卅七頁照片所示）。被告供詞反覆，顯係心虛，不
    足採信。而證人丙○○非向被告索討欠款者，被告又係丙○○酒店常客，彼此互
    無怨隙，為被告所不爭。是證人丙○○自無理由，構詞誣陷被告，其證言自可採
    信。由此可見，被告係因先與酒店經理間，討債糾紛，心生嫌隙，再因飲酒後，
    於酒精對人體中樞神經系統有麻醉作用下，因自我行為克制力較平時為弱，而有
    本件上開縱火行為。此由被告為尋得酒店經理，竟以腳踢門行徑，得以證明。本
    件係因被告一時氣憤，見樓梯間停放ＭＵＢ─八九三號機車，臨時起意，而將機
    車油箱蓋破壞，放火焚燬等情為真。參酌臺南縣消防局於八十八年七月廿七日上
    午，勘查案發現場，研判起火處，為臺南縣佳里鎮○○里○○路一六七號一樓樓
    梯間ＭＵＢ－八九三號重型機車，機車油箱蓋，有被敲壞變形痕跡，又一樓樓梯
    間起火處，通往防火巷的木門後面，有被踹開後留下鞋印，木門表面有裂開的痕
    跡，木門喇叭鎖，卡座凹槽內的銅質金屬卡，有被外力衝撞後所留下刮痕，由現
    場跡證研判，發生火災前，有人侵入該處一樓樓梯間，進行破壞，兼以證人丙○○於案發前，曾目擊酒店常客戊○○，於一樓樓梯間起火處撞擊後門，約三、四
    分鐘後，即聞煙味，且發現該處火勢很大，由此研判，本件係人為因素起火等情
    ，有臺南縣消防局八十八年八月三日火災原因調查報告書在卷足稽（詳七九四三
    號警卷十七至四一頁）。又前開ＭＵＢ－八九三號重型機車為證人丁○○所有，
    案發當日上午六時許，證人丁○○騎乘該機車，至現場準備打掃，因怕機車被雨
    淋濕，故將機車，放至樓梯間停放，即走上七樓打掃等情，已據證人丁○○於警
    訊時供明（詳七九四三號警卷七頁背面），復有現場圖及現場照片三張在卷可稽
    （詳七九四三號警卷十四至十六頁）。本件破壞置在一樓樓梯間ＭＵＢ─八九三
    號機車油箱蓋，再放火焚燬，而導致住宅一樓牆壁粉刷層及一樓至六樓天花板均
    燒焦之行為人，確係被告，殆堪認定。
  (四)【被告不在場證明，不可採信】
    至證人郭玉蕊於本院上訴審供稱：被告一人租住伊三樓房屋，伊與夫在學甲鎮路
    旁，做宵夜生意，到凌晨三、四點，才收攤回佳里鎮住處，被告曾向伊借五千元
    ，說要還人家，約過一、廿分鐘後，他又拿回來還伊，說沒遇到人，伊丈夫就與
    被告小酌，喝三多利或白蘭地，至當日上午七時許，被告就去睡覺，但伊無法記
    得五千元，是那一天借的云云（詳本院上訴卷六三至六五頁）。然被告於本院上
    訴審則供稱：案發當日借五千元，至酒店要還未果，伊四時許又回去，五千元還
    給郭玉蕊後，就與他先生一起喝酒，郭玉蕊也在場，是四、五人在場，是喝高梁
    酒，喝到上午七點許，伊回去睡，他們去補貨等語（詳本院上訴卷六六頁）。姑
    且不論，作夜市宵夜生意人，至凌晨三、四時許，收攤回家後不休息，猶有體力
    喝酒，至清晨七時，再外出補貨，此情是否真實，已有可疑。而二人就當時在場
    喝酒人數、喝酒種類，所供亦有不符。況被告於原審供稱：後來我回家拿錢，約
    在凌晨四時許，我拿錢要回去還經理，但因我去經理家三樓敲門，沒人應門，我
    就自己回家，回家後就去睡，至中午起床等語（詳原審卷十二頁及背面）。觀諸
    被告於原審所供，未言及有還五千元，給郭玉蕊情事，以及被告有與他人喝酒，
    至清晨七時許情事。顯見證人郭玉蕊與被告於本院上訴審供稱，被告於凌晨四時
    許，回到住處，即向郭玉蕊借五千元，過一、廿分鐘後，又拿五千元，還給郭玉
    蕊，旋即與郭玉蕊丈夫喝酒，直至清晨七時許云云，應係臨訟勾串的不在場證明
    ，委不足採。
  (五)【目擊證人乙○○證詞，不可採信】
    至證人乙○○於本院更一審固供稱：八十八年七月廿七日發生火災時，伊看見有
    人自一四九巷跑出，該人約廿餘歲人，身高約一五五公分，該人高約我眼睛高度
    ，那年輕人頭髮有染色，該人與被告不同人云云（詳本院更一卷八九、九二、九
    三頁）。然有關證人乙○○於本院更一審供證：(1)行為人高度部分：依證人乙○○證詞，其係自二樓看下去，因剛好牆上有窗，伊係依窗戶高度去判斷云云（詳
    本院更一卷九十、九一頁）。查證人乙○○係自二樓高處，俯視行為人，對應至
    牆上高度時，惟行為人實際高度，與對應至牆上高度，會因俯視角度，而有高度
    落差。故證人乙○○供稱，伊所見行為人身高，對應至牆上高度，約有一五五公
    分，則實際上行為人高度，應不只一五五公分始是。(2)行為人年齡部分：據證人
    乙○○證稱，因黑黑的看不清楚行為人，該人正面，我沒看清楚，當時光線不很
    亮，有一點點光，但不是很亮，只看到該人頭髮有染色云云（詳本院卷九十至九
    二頁）。惟在光線不明亮情況，證人乙○○自二樓向下望，依其所述，只見行為
    人頭髮處，未看到正面，豈能判定行為人係年輕人？又如何能清楚地，看見行為
    人有染髮等情。故證人乙○○供稱，行為人係有染髮年輕人，顯係臆測，難以採
    信。是證人乙○○所為證詞，亦難為有利被告之認定。
  (六)關於辯護人以被告於前案（原審八十年易緝字一二六號放火燒毀建築物案），係
    被告自行攜帶汽油，屬預謀縱火模式，而本件係臨時利用現場機車，顯然不同，
    進而推論，本件非被告所為云云。然被告非縱火習慣犯，應無犯罪模式可循，且
    如前所述，本件乃被告因先前與酒店經理間，有討債糾紛，而心生嫌隙，復因酒
    後怒氣難消下，見樓梯間停放有ＭＵＢ－八九三號機車，乃臨時起意，將機車油
    箱蓋破壞，放火焚燬，自與預謀犯有別。故辯護人所辯，為無理由，不足採信。
    又ＭＵＢ－八九三號機車車牌，於火警後遺失。然該機車牌，究係縱火犯竊走，
    抑或為消防人員滅火時，不慎遺失，應與認定本件放火罪構成要件無關，自無調
    查必要，併此敘明。
  (七)末查被告聲請傳訊證人丙○○。惟據證人丙○○於警訊已供稱：戊○○隔日即八
    十八年七月廿八日晚上八時許，帶二名男子至酒店，恐嚇店內人員說，要再演習
    一次，使我心生恐懼，因我是負責人等語（詳七九四三號警卷四頁背面）。被告
    供承，其於翌日即八十八年七月廿八日，有再至酒店無訛（詳偵緝卷廿頁背面）
    ，可見證人丙○○對被告惡形惡狀，已有所顧忌，致屢傳不願到庭，有證人丙○○於本院更一審提出書狀在卷可稽（詳本院更一卷五四頁）。又被告自承，於案
    發當日，為五千元欠帳，與酒店經理，發生爭執，而有翻桌、摔柸子及罵穢語不
    諱。而證人李素菁於警訊雖證稱：被告與客人在酒店消費，伊有坐被告的檯，不
    知被告當日，有無與人發生口角云云（詳七九四三號警卷十二頁及背面）。查證
    人李素菁當日既有坐被告的檯，理應知悉，被告當日在酒店行徑，其竟稱不知被
    告在酒店，有無與人發生口角云云。顯見證人李素菁，對被告存有戒心，不敢說
    出實情。然依上所述，本件事證已明，顯無再傳證人丙○○必要，附此敘明。
  (八)綜上，本件固無直接證據，證明被告有放火犯行。然依上所述，被告有犯罪動機
    ，且被告坦承起火前，出現在犯罪現場，復有用腳踹開一樓樓梯間起火處，以及
    通往防火巷木門等間接證據，凡此均足以推論，本件破壞置放一樓樓梯間ＭＵＢ
    －八九三號機車油箱蓋後，放火焚燬，而致上開住宅一樓牆壁粉刷層及一樓至六
    樓天花板，燒焦放火犯行者，應係被告所為。被告犯行，事證明確，堪以認定。
三、查被告放火燒燬現供人使用住宅未遂及放火燒燬他人所有機車。核被告所為，係
    犯刑法第一百七十三條第三項、第一項放火燒燬現供人使用住宅未遂罪，及刑法
    第一百七十五條第一項放火燒燬住宅等以外之物罪。被告一行為觸犯二罪名，為
    想像競合犯，應依刑法第五十五條規定，從較重放火燒燬現供人使用住宅未遂罪
    處斷。公訴人認被告所為，係成立牽連犯云云。然被告所為僅一放火行為，公訴
    人認係牽連犯，尚有誤會，併此敘明。又被告已著手於放火燒燬現供人使用住宅
    行為實施，而未生結果，為未遂犯，應依刑法第廿六條前段規定，減輕其刑。
四、原審以被告罪證明確，因予適用刑法第一百七十三條第三項、第一項，第一百七
    十五條第一項、第廿六條前段、第五十五條前段規定，併審酌被告於七十九年間
    ，因預備放火報復及恐嚇行為，而經法院判處有期徒刑六月確定，於八十年十一
    月廿九日，易科罰金執行完畢，有臺灣高等法院被告全國前案紀錄表在卷可稽。
    本件被告雖未構成累犯，然其不知悔改，復犯本罪，暨被告犯罪動機、目的、因
    遭酒店經理，於其朋友面前催討債務，為圖洩憤放火、所受刺激、手段、品行、
    智識程度、所生危害及犯後飾詞否認，且未賠償被害人損失等一切情狀，量處被
    告有期徒刑四年，以資懲儆。本院經核，原判決認事用法，均無不當，量刑亦稱
    妥適。被告上訴意旨，仍執陳詞，否認犯行，而指摘判決不當，依上所述，為無
    理由，應予駁回。
據上論斷，應依刑事訴訟法第三百六十八條，判決如主文。
本案經檢察官楊治宇到庭執行職務。
中    華    民    國      九十三      年      三      月      二十五    日
                                  臺灣高等法院臺南分院刑事第六庭
                                      審判長法官  蔡    崇    義
                                            法官  宋    明    中
                                            法官  董    武    全
右正本證明與原本無異。
如不服本判決，應於判決送達後十日內向本院提出上訴狀，其未敘述理由者並應於提
出上訴狀後十日內向本院補提理由書（應附繕本)。
                                      法院書記官  黃    全    忠
中    華    民    國      九十三      年      三      月      三十一    日
附錄法條：
刑法第一百七十三條第一、三項：
放火燒燬現供人使用之住宅或現有人所在之建築物、礦坑、火車、電車或其他供水、
陸、空公眾運輸之舟、車、航空機者，處無期徒刑或七年以上有期徒刑。
第一項之未遂犯，罰之。
刑法第一百七十五條第一項：
放火燒燬前二條以外他人所有物，致生公共危險者，處一年以上七年以下有期徒刑。
